臺灣高等法院臺中分院刑事判決　　　　100年度上訴字第900號
上　訴　人
即　被　告　黃景昆
上列上訴人因違反毒品危害防制條例案件，不服臺灣彰化地方法
院100年度訴字第12號中華民國100年3月10日第一審判決（起訴
案號：臺灣彰化地方法院檢察署99年度毒偵字第2127號），提起
上訴，本院判決如下：
    主  文
原判決撤銷。
黃景昆施用第一級毒品，累犯，處有期徒刑玖月，扣案之第一級
毒品海洛因捌包（含外包裝袋捌個，其內海洛因驗餘淨重合計貳
點零柒公克）均沒收銷燬之、扣案之注射針筒貳支均沒收之；又
施用第二級毒品，累犯，處有期徒刑陸月，扣案之甲基安非他命
壹包（含外包裝袋壹個，其內甲基安非他命驗餘淨重及袋重合計
壹點零陸柒壹公克）沒收銷燬之、扣案之玻璃吸食器貳支均沒收
之。應執行有期徒刑壹年，扣案之第一級毒品海洛因捌包（含外
包裝袋捌個，其內海洛因驗餘淨重合計貳點零柒公克）、甲基安
非他命壹包（含外包裝袋壹個，其內甲基安非他命驗餘淨重及袋
重合計壹點零陸柒壹公克）均沒收銷燬之，扣案之注射針筒貳支
、玻璃吸食器貳支均沒收之。
    犯罪事實
一、黃景昆前曾於民國95年5月5日，因施用第一級毒品及違反職
    役職責案件，由國防部中部地方軍事法院以95年度訴字第45
    、49號案件分別判處有期徒刑10月、4月，應執行有期徒刑
    1年確定，入監執行後，已於96年2月19日執行完畢。其復曾
    因施用毒品案件，經送執行觀察、勒戒後，因認無繼續施用
    毒品之傾向，於90年4月18日執行完畢釋放，且由臺灣彰化
    地方法院檢察署檢察官以90年度毒偵字第1430、1648號案件
    為不起訴之處分確定；又於上開觀察、勒戒執行完畢釋放後
    之5年內，再犯施用第一級毒品罪、施用第二級毒品罪，經
    送執行觀察、勒戒後，仍經評定無繼續施用毒品之傾向，於
    92年10月22日執行完畢釋放，並由臺灣彰化地方法院檢察署
    檢察官以92年度毒偵緝字第217號、92年度毒偵字第2579號
    案件為不起訴之處分確定。其再於96年12月10日，因施用第
    一級毒品、施用第二級毒品案件，由國防部中部地方軍事法
    院以96年度訴字第139號分別判處有期徒刑1年6月、6月，應
    執行有期徒刑1年10月確定；又因於99年10月11日施用第一
    級毒品、施用第二級毒品各1次，及於99年10月17日施用第
    一級毒品、施用第二級毒品各1次之犯行，於100年1月4日經
    臺灣彰化地方法院以99年度訴字第1577號分別判處有期徒刑
    8月、4月、8月、4月，應執行有期徒刑1年6月確定。詎仍不
    知警惕：
（一）另行基於施用第一級毒品海洛因之犯意，於99年11月1日
      上午7、8時許，在其停放在彰化縣溪州鄉○○路旁之自用
      小客車內，以將微量海洛因摻水稀釋後置於針筒1支（已
      扣案）內，再注射至體內之方式，施用第一級毒品海洛因
      1次。
（二）又另行基於施用第二級毒品甲基安非他命之犯意，於上開
      施用海洛因1次完畢之數分鐘後，在同上處所，以將甲基
      安非他命置於玻璃吸食器1個（已扣案）內，點火燒烤成
      煙霧狀後再吸入體內之方式，施用第二級毒品甲基安非他
      命1次。
二、嗣其於99年11月2日下午7時40分許，在彰化縣溪州鄉○○村
    ○○路○段統一超商前，為警發現其所駕駛車輛之車牌有異
    （其所涉竊盜前揭自小客車之罪嫌，由檢察官另行偵查處理
    ）而予以盤查之際，於有偵查犯罪職權之機關或個人發覺其
    上開施用海洛因、施用甲基安非他命各1次之犯罪之前，主
    動告知警方其所駕駛之前開車內有供己施用之第一級毒品海
    洛因8包（含外包裝袋8個，其內海洛因送驗淨重總計2.12公
    克，驗餘淨重合計2.07公克，純質淨重0.79公克，空包裝總
    重2.61公克）、第二級毒品甲基安非他命1包（含外包裝袋1
    個，含袋重之送驗重量為1.0798公克，取0.0127公克之甲基
    安非他命鑑析用罄，驗餘甲基安非他命之淨重及袋重合計1.
    0671公克）等物，且自動向員警坦承有上揭施用海洛因、施
    用甲基安非他命各1次之犯行而自首，並主動接受裁判，乃
    為警在其所駕駛之自小客車內起獲前揭其所有供己施用之海
    洛因8包、甲基安非他命1包、其所有供如犯罪事實欄一、（
    一）所示施用海洛因1次所用之注射針筒2支（前開注射針筒
    2支均為供該次施用海洛因所用之物，且其於施用時隨機取
    用其中1支）、其所有供如犯罪事實欄一、（二）所示施用
    甲基安非他命1次所用之玻璃吸食器2支（上開玻璃吸食器2
    支均為供該次施用甲基安非他命所用之物，且其於施用時隨
    機取用其中1支）等物扣案。
三、案經彰化縣警察局北斗分局報請臺灣彰化地方法院檢察署檢
    察官偵查起訴。
    理  由
一、證據能力方面：
    本件被告黃景昆對於下列引用之證據，已於本院準備程序明
    同意作為證據（見本院卷第29頁），且查：
（一）按法院或檢察官依刑事訴訟法第208條規定囑託醫院、學
      校或其他相當之機關、團體為鑑定時，祇須其以言詞或書
      面提出之鑑定報告，符合刑事訴訟法第206條第1項、第20
      8條所規定之形式要件，即具有證據能力，此即屬於刑事
      訴訟法第159條第1項所稱「法律有規定」之特別情形。而
      刑事訴訟之鑑定，為證據調查方法之一種，係指由具有特
      別知識經驗之人或機關，就特別需要特殊知識經驗之事項
      ，予以鑑識、測驗、研判及斷定，供為法院或檢察官認定
      事實之參考。刑事訴訟法第198條規定：「鑑定人由審判
      長、受命法官或檢察官就下列之人選任一人或數人充之：
      一、就鑑定事項有特別知識經驗者。二、經政府機關委任
      有鑑定職務者。」，同法第208第1項前段規定：「法院或
      檢察官得囑託醫院、學校或其他相當之機關、團體為鑑定
      」即本此旨。上級檢察機關首長基於辦案實務需要，函示
      指定某類特殊案件之待鑑事項，囑託某一或某些特別具有
      該項專門知識經驗之機關，予以鑑定，並非法所不許。從
      而，警察機關逕依該函示辦理，按諸檢察一體及檢察官指
      揮調、偵查之原則，難認於法不合，最高法院96年度臺上
      字第4177號刑事判決亦論述詳盡。本件卷附詮昕科技股份
      有限公司出具之濫用藥物尿液檢驗報告（見99年度毒偵字
      第2127號卷〈下稱毒偵卷〉第46頁）、法務部調查局濫用
      藥物實驗室鑑定書（見毒偵卷第55頁）、詮昕科技股份有
      限公司藥物檢驗報告（見原審卷第21頁），均載明鑑驗之
      方法、數據及各該檢驗、鑑定之結果，已符合鑑定報告之
      法定記載要件，依據刑事訴訟法第159條之立法理由及同
      法第206條規定，均具有證據能力。
（二）扣案之第一級毒品海洛因8包、第二級毒品甲基安非他命1
      包、注射針筒2支、玻璃吸食器2支，均非屬供述證據而無
      傳聞法則之適用，且上開扣案物品，係依法定程序合法所
      扣得，復查無其他證據足以證明係執法人員以違法手段所
      取得，具有證據能力。
（三）按被告之自白，非出於強暴、脅迫、利誘、詐欺、疲勞訊
      問、違法羈押或其他不正之方法，且與事實相符者，得為
      證據，刑事訴訟法第156條第1項定有明文。本件被告於警
      詢、偵查、原審審理時均自白犯罪（見毒偵卷第8頁反面
      、第32頁、原審卷第39頁反面），且於本院審理時均未曾
      提出於警詢、偵查、原審審理時有何遭受強暴、脅迫、利
      誘、詐欺、疲勞訊問、違法羈押或其他不正之方法，始為
      自白之主張，是以被告於警詢、偵查、原審審理時所為之
      自白，既係與事實相符，自得為證據。
二、訊據被告黃景昆對於上揭事實坦承不諱（見本院卷第41頁反
    面），並據被告於警詢、偵查、原審審理時均自白無訛（見
    毒偵卷第8頁反面、第32頁、原審卷第39頁反面），且查：
（一）被告於99年11月2日為警採尿送驗之結果，確呈海洛因代
      謝物嗎啡及甲基安非他命之陽性反應，有詮昕科技股份有
      限公司出具之濫用藥物尿液檢驗報告1件在卷可稽（見毒
      偵卷第46頁）；又被告自承供己施用之扣案白粉8包、結
      晶物1包，經送檢驗之結果，確為海洛因8包（含外包裝袋
      8個，其內海洛因送驗淨重總計2.12公克，驗餘淨重合計
      2.07公克，純質淨重0.79公克，空包裝總重2.61公克）、
      甲基安非他命1包（含外包裝袋1個，含袋重之送驗重量為
      1.0798公克，取0.0127公克之甲基安非他命鑑析用罄，驗
      餘甲基安非他命之淨重及袋重合計1.0671公克）等情，有
      法務部調查局濫用藥物實驗室鑑定書（見毒偵卷第55頁）
      、詮昕科技股份有限公司藥物檢驗報告（見原審卷第21頁
      ）各1份在卷可憑，並有上開被告所有之海洛因8包、甲基
      安非他命1包、被告所有供如犯罪事實欄一、（一）所示
      施用海洛因1次所用之注射針筒2支、其所有供如犯罪事實
      欄一、（二）所示施用甲基安非他命1次所用之玻璃吸食
      器2支（前開注射針筒2支、玻璃吸食器2支分別為被告所
      有、供上開施用海洛因、施用甲基安非他命各1次所用之
      物，且其於施用時係隨機取用其中1支等情，已據被告於
      本院準備程序供明，見本院卷第29頁）扣案可佐，足認被
      告之自白與事實相符而為可信。至有關被告上開施用海洛
      因、施用甲基安非他命各1次之時間，被告之警詢筆錄雖
      載為99年11月1日上午9時許（見毒偵卷第8頁反面），然
      被告於偵訊及本院均已供承確認應係99年11月1日上午7、
      8時許（見毒偵卷第32頁、本院卷第41頁反面），自應以
      前開被告於偵訊及本院所述之時間為可採。
（二）又被告係於99年11月2日下午7時40分許，在彰化縣溪州鄉
      溪州村中山路3段統一超商前，為警發現其所駕駛車輛之
      車牌有異而予以盤查之際，於有偵查犯罪職權之機關或個
      人發覺其上開施用海洛因、施用甲基安非他命各1次之犯
      罪之前，主動告知警方其所駕駛之前開車內有供己施用之
      第一級毒品海洛因8包、第二級毒品甲基安非他命1包等物
      ，且自動向員警坦承有上揭施用海洛因、施用甲基安非他
      命各1次之犯行而自首，並主動接受裁判等情，已據證人
      即承辦員警邱建榮於本院審理時到庭結證屬實（見本院卷
      第39頁反面至第40頁反面），被告上開施用第一級毒品及
      施用第二級毒品犯行，均有自首之情事，足以認定。
（三）此外，復有臺灣高等法院被告前案紀錄表1份在卷可考，
      本件事證明確，被告前揭施用海洛因、施用甲基安非他命
      各1次之犯行，均洵足認定。
三、查毒品危害防制條例前於92年7月9日修正公布，並自93年1
    月9日施行，其中第20條（該條文嗣於98年5月20日修正公布
    增訂第4項之規定，至第20條第1項至第3項之條文內容則均
    未修正）、第23條將施用毒品之刑事處遇程序，區分為「初
    犯」及「5年內再犯」、「5年後再犯」。依其立法理由之說
    明：「初犯」，經觀察、勒戒或強制戒治後，應為不起訴處
    分或不付審理之裁定；經觀察、勒戒或強制戒治執行完畢釋
    放後，「5年內再犯」者，因其再犯率甚高，原實施之觀察
    、勒戒及強制戒治既已無法收其實效，爰依法追訴或裁定交
    付審理。至於經觀察、勒戒或強制戒治執行完畢釋放後，「
    5年後再犯」者，前所實施之觀察、勒戒或強制戒治已足以
    遮斷其施用毒品之毒癮，為期自新及協助其斷除毒癮，仍適
    用「初犯」規定，先經觀察、勒戒或強制戒治之程序。從而
    依修正後之規定，僅限於「初犯」及「5年後再犯」二種情
    形，始應先經觀察、勒戒或強制戒治程序。倘被告於5年內
    已再犯，經依法追訴處罰，縱其第3次（或第3次以上）再度
    施用毒品之時間，在初犯經觀察、勒戒或強制戒治執行完畢
    釋放5年以後，已不合於「5年後再犯」之規定，且因已於「
    5年內再犯」，顯見其再犯率甚高，原實施觀察、勒戒或強
    制戒治，已無法收其實效，即應依該條例第10條處罰。至於
    第3次（或第3次以上）施用毒品之時間，是否宜有期間限制
    ？以多久為適宜？則分屬刑事政策、專門醫學之範圍，非審
    判機關所能決定，有待循立法途徑解決（最高法院97年度第
    5次刑事庭會議決議意旨、最高法院97年度臺非字第540號刑
    事判決意旨參照）。本件被告前曾因施用毒品案件，經送執
    行觀察、勒戒後，因認無繼續施用毒品之傾向，於90年4月
    18日執行完畢釋放，且由臺灣彰化地方法院檢察署檢察官以
    90年度毒偵字第1430、1648號案件為不起訴之處分確定；又
    於上開觀察、勒戒執行完畢釋放後之5年內，再犯施用第一
    級毒品罪、施用第二級毒品罪，經送執行觀察、勒戒後，仍
    經評定無繼續施用毒品之傾向，於92年10月22日執行完畢釋
    放，並由臺灣彰化地方法院檢察署檢察官以92年度毒偵緝字
    第217號、92年度毒偵字第2579號案件為不起訴之處分確定
    等情，有上揭臺灣高等法院被告前案紀錄表1份在卷可考，
    是檢察官就本案被告所為施用海洛因、施用甲基安非他命各
    1次之犯行提起公訴，核與毒品危害防制條例第23條第2項之
    規定相合。
四、按海洛因係毒品危害防制條例第2條第2項第1款所定之第一
    級毒品，而甲基安非他命則係同條例第2條第1項第2款所定
    之第二級毒品，均不得非法施用。核被告如犯罪事實欄一、
    （一）所為，係犯毒品危害防制條例第10條第1項之施用第
    一級毒品罪；其如犯罪事實欄一、（二）所為，則係犯同條
    例第10條第2項之施用第二級毒品罪。其為供施用第一級毒
    品及第二級毒品而持有各該級毒品（未達於毒品危害防制條
    例第11條第3項所定第一級毒品純質淨重10公克以上、同條
    第4項所定第二級毒品純質淨重20公克以上）之低度行為，
    應各為施用之高度行為所吸收，均不另論罪。被告所犯上開
    二罪間，犯意各別，罪質互殊，應予分論併罰。又被告前曾
    於95年5月5日，因施用第一級毒品及違反職役職責案件，由
    國防部中部地方軍事法院以95年度訴字第45、49號案件分別
    判處有期徒刑10月、4月，應執行有期徒刑1年確定，入監執
    行後，已於96年2月19日執行完畢，有臺灣高等法院被告前
    案紀錄表1份在卷可考，其於5年以內故意再犯本件有期徒刑
    以上之二罪，均為累犯，應依刑法第47條第1項之規定，各
    加重其刑。再被告係於99年11月2日下午7時40分許，在彰化
    縣溪州鄉○○村○○路○段統一超商前，為警發現其所駕駛
    車輛之車牌有異而予以盤查之際，於有偵查犯罪職權之機關
    或個人發覺其上開施用海洛因、施用甲基安非他命各1次之
    犯罪之前，主動告知警方其所駕駛之前開車內有供己施用之
    第一級毒品海洛因8包、第二級毒品甲基安非他命1包等物，
    且自動向員警坦承有上揭施用海洛因、施用甲基安非他命各
    1次之犯行而自首，並主動接受裁判【詳見上開理由欄二、
    （二）所載】，爰依刑法第62條前段之自首規定，就被告前
    開自首之施用第一級毒品、施用第二級毒品犯行，均減輕其
    刑；且被告所犯上開施用第一級毒品罪、施用第二級毒品罪
    ，前分別有加重、減輕之事由，依法應各先加後減之。另被
    告於警詢供稱：伊所有為警查扣供本案施用之海洛因8包、
    甲基安非他命1包，係其向綽號「阿宏」之男子所購買，伊
    不知上開綽號「阿宏」者之真實姓名、住所及連絡電話等語
    （見毒偵卷第9頁），是被告尚無毒品危害防制條例第17條
    第1項規定之適用，附為敘明。
五、原審法院以被告犯毒品危害防制條例第10條第1項施用第一
    級毒品罪及同條例第10條第2項第二級毒品罪，事證明確，
    均予以論罪科刑，固非無見。惟查：１、被告上開所為之施
    用海洛因及施用甲基安非他命之犯行，均係被告主動向警方
    自首等情，已於前開理由欄二、（二）、四敘明；原審判決
    疏未調查認定被告所為上開2罪均有自首之情事，而未引用
    刑法第62條前段之規定各予以減輕其刑，及未說明因被告本
    案所犯上開2罪分別有加重、減輕之事由，依法應先加後減
    之旨，均有未洽。２、又扣案之第二級毒品甲基安非他命1
    包，送驗含袋重1.0798公克，於鑑驗時取0.0127公克之甲基
    安非他命鑑析用罄，驗餘甲基安非他命之淨重及袋重合計1.
    0671公克等情，有詮昕科技股份有限公司藥物檢驗報告1 件
    （見原審卷第21頁）在卷可憑，而前開因鑑定取用之甲基安
    非他命0.0127公克既已因鑑析而滅失，自毋庸再予以宣告沒
    收銷燬之。原審判決於被告施用第二級毒品之主文項下，就
    前開扣案之甲基安非他命1包記載「含袋重壹點零柒玖捌公
    克」，未將上開經鑑驗滅失之0.0127公克之甲基安非他命重
    量予以扣除，有所未當；又扣案之甲基安非他命1包，送驗
    前含袋重為1.0798公克，扣除鑑驗取用之0.0127公克甲基安
    非他命，所餘含袋之重量應為1.0671公克，原審判決於其理
    由欄四、（一）就應予宣告沒收銷燬之扣案甲基安非他命1
    包之重量，概略載為「毛重1.06公克」，而未依詮昕科技股
    份有限公司藥物檢驗報告（見原審卷第21頁）之鑑定結果，
    載明正確之驗餘重量，亦有未合。被告上訴意旨以其已坦承
    前開施用第一級毒品、施用第二級毒品犯行，頗有悔悟之心
    ，因認有情輕法重、客觀上足以引起一般人同情之尚堪憫恕
    情形，乃請求依刑法第59條之規定酌量減輕其刑云云【被告
    提出之「刑事聲明上訴暨上訴理由狀」（見本院卷第6至8頁
    ），並未指摘原審判決有上開疏未認定自首之情事】。惟按
    刑法第59條所定酌減其刑，以宣告法定最低度之刑猶嫌過重
    者，始有其適用（最高法院61年度臺上字第1781號判例意旨
    參見），且刑法第59條之酌量減輕其刑，必於犯罪之情狀，
    在客觀上足以引起一般同情，認為即予宣告法定最低度刑期
    ，猶嫌過重者，始有其適用，至於行為人犯罪後之態度，係
    屬刑法第57條第10款「犯罪後之態度」科刑輕重標準應斟酌
    之範圍，非得執為適用刑法第59條酌量減輕其刑之依據，且
    依被告上開施用第一級毒品、施用第二級毒品之犯罪情狀，
    在客觀上並無足以引起同情而情堪憫恕之情形，被告前揭上
    訴為無理由；然原審判決既有上揭可議之處，即屬無可維持
    ，自應由本院予以撤銷改判。爰審酌被告之素行、犯罪之動
    機、目的、犯罪時未受刺激、家庭經濟勉持之生活狀況、高
    職肄業之智識程度（參見毒偵卷第5頁被告警詢筆錄「受詢
    問人」欄所載之內容）、施用海洛因、施用甲基安非他命各
    1次之手段、施用毒品戕害自身健康、所生危害及其犯罪後
    自首之態度等一切情狀，就被告所為上開施用第一級毒品及
    施用第二級毒品之犯行，分別量處如主文第二項所示之刑【
    原審到庭檢察官對被告前揭所犯施用第一級毒品、施用第二
    級毒品之2罪，雖分別求處有期徒刑11月、8月（見原審卷第
    40頁），然本院衡以被告上開施用第一級毒品、施用第二級
    毒品犯行，均有自首之情事，故認原審檢察官之上揭求刑，
    均尚稍為重，併予敘明】，以示懲儆。
六、沒收部分：
    扣案之第一級毒品海洛因8包（含外包裝袋8個，其內海洛因
    驗餘淨重合計2.07公克）、第二級毒品甲基安非他命1包（
    含外包裝袋1個，驗餘甲基安非他命之淨重及袋重合計1.067
    1公克），分別為查獲之第一級毒品、第二級毒品，均應依
    毒品危害防制條例第18條第1項前段之規定併予宣告沒收銷
    燬之（至盛裝上述扣案第一級毒品海洛因之外包裝袋8個、
    包裝前開扣案第二級毒品甲基安非他命之外包裝袋1個，因
    與其內裝放之海洛因、甲基安非他命已無法析離，亦應整體
    視為查獲之第一級毒品海洛因、第二級毒品甲基安非他命，
    而併依毒品危害防制條例第18條第1項前段之規定宣告沒收
    銷燬之，附為敘明）。又扣案之注射針筒2支、玻璃吸食器2
    支，均為被告所有之物，且係被告分別供如犯罪事實欄一、
    （一）所示施用海洛因、如犯罪事實欄一、（二）所示施用
    甲基安非他命各1次隨機取用之物，均為被告所有供本案犯
    罪所用之物，已據被告陳明在卷（見本院卷第29頁），爰均
    依刑法第38條第1項第2款之規定併予宣告沒收之。
據上論結，應依刑事訴訟法第369條第1項前段、第364條、第299
條第1項前段，毒品危害防制條例第10條第1項、第2項、第23條
第2項、第18條第1項前段，刑法第11條、第47條第1項、第62條
前段、第51條第5款、第38條第1項第2款，判決如主文。
本案經檢察官王清杰到庭執行職務。
中    華    民    國   100    年    6     月    27    日
            刑事第八庭  審判長法  官  羅  得  村
                              法  官  劉  榮  服
                              法  官  李  雅  俐
以上正本證明與原本無異。
施用第一級毒品部分，得上訴；施用第二級毒品部分，不得上訴
。
如不服本判決應於收受送達後十日內向本院提出上訴書狀，其未
敘述上訴之理由者，並得於提起上訴後十日內向本院補提理由書
（均須按他造當事人之人數附繕本）「切勿逕送上級法院」。
                              書記官  李  妍  嬅
中    華    民    國   100    年    6     月    27    日
附錄論罪科刑法條：
毒品危害防制條例第10條
施用第一級毒品者，處6月以上5年以下有期徒刑。
施用第二級毒品者，處3年以下有期徒刑。